【裁判字號】    94,保險簡上,9
【裁判日期】    950329
【裁判案由】    給付保險金等
【裁判全文】
臺灣臺北地方法院民事判決           94年度保險簡上字第9號
上  訴  人  新光人壽保險股份有限公司
法定代理人  甲○○
訴訟代理人  乙○○
            丁○○
被上訴人    戊○○○
訴訟代理人  丙○○
上列當事人間請求給付保險金事件，上訴人對於中華民國94年5
月10日本院臺北簡易庭94年度北保險簡字第3號第一審判決提起
上訴，本院於95年3月22日言詞辯論終結，判決如下：
    主  文
原判決第一項關於確認兩造間於民國九十二年十一月六日所簽訂
之「意外傷害醫療保險附約」、「平安意外傷害321保險附約」
、「安心住院保險附約」、「綜合保障附約」存在部分，及該部
分假執行之宣告，暨命上訴人負擔訴訟費用之裁判均廢棄。
前開廢棄部分，被上訴人在第一審之訴駁回。
其餘上訴駁回。
第一審訴訟費用關於原判決命上訴人負擔部分、第二審訴訟費用
均由上訴人負擔百分之五，餘由被上訴人負擔。
    事實及理由
一、被上訴人起訴主張：被上訴人於民國92年11月6日與上訴人
    簽訂20年定期壽險之主契約（下稱系爭保險主契約）及意外
    傷害醫療保險附約、平安意外傷害321保險附約、安心住院
    保險附約、綜合保障附約（下稱系爭保險附約）。之後原告
    於93年2月間，因身體不適至台北市新光吳火獅紀念醫院（
    下稱新光醫院）胸腔內科及心臟內科就診，復於93年7月至
    國立台灣大學醫學院附設醫院（下稱台大醫院）住院就診，
    經周建宏醫師診斷，被上訴人所罹患之疾病為多發性肌炎併
    發間質性肺炎，被上訴人遂檢具醫療費用單據連同理賠申請
    書，向上訴人提出理賠申請，詎料上訴人卻於93年9月2日發
    存證信函告知被上訴人片面解約，不予理賠。是以，爰訴請
    確認系爭保險主契約與附約均屬有效存在，並上訴人應給付
    保險金新台幣（下同）129,482元及自93年8月1日起至清償
    日止按年息10%計算之利息，且陳明願供擔保，請准宣告假
    執行等語。
二、上訴人則抗辯如下：
（一）被上訴人於要保書書面詢問中，關於要保書中第9項「被
      保險人告知事項」，其中第 4 點「過去五年內是否曾因
      患有下列疾病，而接受醫師治療、診療或用藥？」中之
      第（9）點「糖尿病…」欄位，被上訴人乃勾選「否」，
      惟被上訴人投保前即在新光醫院多次接受血液生化檢查，
      且於91年3月30日之空腹血糖值為139，已達糖尿病學會所
      定126之糖尿病診斷標準，並接受食物控制治療，是被上
      訴人顯違反告知義務甚明，上訴人據以解除契約並無不法
      。
（二）被上訴人所投保之上開保險契約，依其個別條款約定所承
      保之危險，在主契約部分為「死亡或全殘」，在安心住院
      保險附約為「疾病或傷害所致之住院費用」，在綜合保障
      附約為「疾病或傷害所致之住院及手術費用」，其所承保
      之危險不盡相同。換言之，上揭2保險附約所承保之危險
      （疾病所致之醫療費用）雖已發生，但主契約之危險（死
      亡或全殘）並未發生，縱使要保人證明附約危險之發生未
      基於其說明或未說明之事實時，亦與主契約無關，因兩者
      承保危險並不相同，無保險法第64條第2項但書之適用問
      題，保險人仍得以要保人違反告知義務而解除主契約。
（三）系爭保險附約係附加於系爭保險主契約，主契約被依法解
      除後，附約自無所附麗，因此，解除主契約之效力當然及
      於附約。而系爭保險主契約既已合法解除，其附加之契約
      當然一併解除而失效，上訴人自無需因附約之約定而負給
      付保險金之責。
三、本件原審對於被上訴人之請求，判決確認兩造間於92年11月
    6日所簽訂之系爭保險附約存在，上訴人應給付被上訴人129
    ,482 元，及自93年8月1日起至清償日止按年息10%計算之利
    息，並為假執行之宣告，且駁回被上訴人其餘之請求。被上
    訴人就其敗訴部分並未上訴，已告確定。上訴人就其敗訴部
    分則全部聲明不服，求為（一）原判決不利於上訴人部分廢
    棄。（二）上廢棄部分，被上訴人在第一審之訴駁回；被上
    訴人則求為駁回上訴。
四、兩造不爭執之事實：
（一）兩造曾簽訂系爭保險主契約與系爭保險附約，嗣被上訴人
      因罹患多發性肌炎併發間質性肺炎，而檢具醫療費用單據
      連同理賠申請書，向上訴人提出理賠申請，上訴人如依約
      理賠，則保險金應為129,482元，且如契約有效存在，上
      訴人應於93年8月1日前完成理賠，但上訴人反於同年9 月
      2日發存證信函予被上訴人解除系爭保險主契約與附約。
（二）被上訴人於投保前自87年9月19日起前往新光醫院門診長
      期治療高血壓，期間多次接受血液生化檢查，於91年3 月
      30日空腹血糖值為139，已達糖尿病之診斷標準。之後91
      年12月17日空腹血糖值97，糖化血色素6.7％，92年6 月9
      日空腹血糖值133，糖化血色素7.2％，93年4月9日空腹血
      糖值174，糖化血色素7.6％，而空腹血糖正常值為70-110
      ，糖化血色素正常值為4.1-6.2％，依糖尿病學會建議，
      空腹血糖值大於123即可診斷為糖尿病，而糖尿病患者理
      想血糖控制應維持糖化血色素小於6.5％，被上訴人雖未
      接受糖尿病口服藥物治療，但有接受食物控制。
（三）被上訴人於92年11月5日填寫上訴人之要保書之際，關於
      要保書中第9項「被保險人告知事項」，其中第4點「過去
      五年內是否曾因患有下列疾病，而接受醫師治療、診療或
      用藥？」中之第（9）點「糖尿病…」欄位，被上訴人乃
      勾選「否」。
（四）被上訴人違反保險法第64條之告知義務，上訴人解除系爭
      保險主契約為合法。
五、本件兩造主要爭執之處，應在於系爭保險附約是否為各自獨
    立之契約？是否因系爭保險主契約之解除而一併解除？茲分
    述如下：
（一）按保險契約之解釋，應探求契約當事人之真意，不得拘泥
      於所用之文字；如有疑義時，以作有利於被保險人之解釋
      為原則，保險法第54條第2 項定有明文。
（二）經查，綜觀上訴人所提出之系爭保險主契約與附約之要保
      書及約定條款等，均無主契約解除附約亦當然一併解除之
      約定。又系爭保險附約雖然係附加於主契約而訂定之，此
      觀諸上訴人所提出之意外傷害醫療保險、平安意外傷害32
      1保險、安心住院保險等附約條款第1條及綜合保障附約條
      款第2條（參本院卷第12、16頁、原審卷第26、33頁）自
      明，然系爭保險主契約與附約所承保之危險既然不相同，
      且附約之理賠方式等，亦與主契約有異，則系爭保險主契
      約與保險附約雖經上訴人之設計而於要保時有所依附關係
      ，但在法律效力方面，仍必須視兩造之約定，非不可將之
      視為各自獨立之契約。而兩造就此部分既未明文約定，參
      諸前開保險法第54條第2項規定，自應作有利於被保險人
      即被上訴人之解釋。是以，系爭保險主契約縱經解除，其
      效力在法律上並非當然及於附約。
（三）次查，系爭保險主契約與附約之要保書與約定條款等，固
      無主契約解除附約亦當然一併解除之約定，惟其中意外傷
      害醫療保險及平安意外傷害321保險等附約條款第16條第
       2項均約定主契約消滅時，附約效力即行消滅（參本院卷
      第14、18頁），而安心住院保險附約第25條第1項亦約定
      主契約終止時，附約效力即行消滅（參原審卷第31頁），
      另綜合保障附約第23條則約定：「……主契約終止、解除
      或消滅時，本附約亦隨之消滅，……」（參原審卷37頁）
      。又所謂附約效力消滅係指向後終止而失其效力，亦為兩
      造所不爭執（參本院卷第70頁背面），準此，兩造就此部
      分已明文約定主契約因解除而溯及失其效力或終止而向後
      失其效力時，附約均應向後終止而失其效力，不應單獨存
      在。而系爭保險主契約既經上訴人合法解除，則系爭保險
      附約自應向後失其效力，故上訴人於93年9月2日以存證信
      函解除系爭保險主契約時，系爭保險附約即應自此時向後
      失其效力，因而，被上訴人訴請確認系爭保險附約存在，
      洵無理由。
（四）被上訴人雖稱上開約定違反民法第247條之1及保險法第54
      條之1之規定，應屬無效云云，然按保險契約中有下列情
      事之一，依訂約時情形顯失公平者，該部分之約定無效：
      一、免除或減輕保險人依本法應負之義務者。二、使要保
      人、受益人或被保險人拋棄或限制其依本法所享之權利者
      。三、加重要保人或被保險人之義務者。四、其他於要保
      人、受益人或被保險人有重大不利益者，保險法第54條之
      1固有明文，而民法第247條之1亦有相同意旨之規定。惟
      系爭保險附約之目的係在增加主約之保障，以彌補主約保
      障之不足，而基於行銷及成本上之考量，上訴人將之設計
      為不得單獨投保，僅得搭配主契約販售，除所保險之範圍
      與危險不同外，投保方式及效力與主契約均有高度從屬性
      ，難謂有何顯失公平之處，是被上訴人就此部分之主張，
      要無足取。至於被上訴人提出行政院金融監督管理委員會
      93年12月29日修正公布之人身保險商品應注意事項第12點
      第2條雖規定：「限期繳費終身保障的附約，如有須隨同
      主約終止而終止的規範，對於已繳費期滿的附約，各附約
      宜分別訂定處理方法，不應予終止」（參本院卷第32頁）
      ，惟系爭保險附約之有效期間均為1年，並非限期繳費終
      身保障的附約，此觀意外傷害醫療保險、平安意外傷害32
      1保險、安心住院保險等附約條款第6條第1項、綜合保障
      附約條款第3條第1項之約定可明，故系爭保險附約並無上
      揭人身保險商品應注意事項第12點第2條適用之餘地。再
      者，系爭保險附約雖於93年9月2日因上訴人解除系爭保險
      主契約而向後失其效力，惟被上訴人係於93年2月及同年7
      月間，因身體不適至新光醫院、台大醫院就診而發生129,
      482元之醫療費用，故該等保險事故係發生於系爭保險附
      約失效前，上訴人自有給付之義務。
六、綜上所述，系爭保險附約係於93年9月2日因上訴人解除系爭
    保險主契約而向後失其效力，而上訴人所請求之醫療費用係
    發生於系爭保險附約失效前。從而，被上訴人依系爭保險附
    約請求上訴人給付保險金129,482元，及自93年8月1日起至
    清償日止按年息10%計算之利息，為有理由，應予准許。至
    被上訴人另請求確認系爭保險附約存在，即無依據，應予駁
    回。又原審就上開應駁回部分，為上訴人敗訴之判決，並為
    假執行之宣告，自有未洽。上訴意旨就此部分指摘原判決不
    當，求予廢棄改判，為有理由。至於上開應准許部分，原審
    判命上訴人給付，並為假執行之宣告，核無違誤，上訴意旨
    ，就此部分，仍執陳詞，指摘原判決不當，求予廢棄，為無
    理由，應駁回其上訴。
七、據上論結，本件上訴為一部有理由，一部無理由，依民事訴
    訟法第436條之1第3項、第450條、第449條第1項、第79條，
    判決如主文。
中    華    民    國    95    年    3     月    29    日
                  民事第五庭審判長法  官  翁昭蓉
                                  法  官  蔡世祺
                                  法  官  林秀圓
以上正本係照原本作成
本件上訴人部分不得上訴，被上訴人部分須以本判決適用法律顯
有錯誤為上訴理由時，始得於本判決送達後二十日內向本院提出
上訴狀，如已於本判決宣示後送達前提起上訴者，應於判決送達
後十日內補具上訴理由（均按他造當事人之人數附繕本），並經
本院許可後方得上訴最高法院。
中    華    民    國    95    年    3     月    29    日
                                  書記官  林蓮女


司法院資訊處製作；財團法人民間司法改革基金會備份。
